【裁判字號】    97,交聲,359
【裁判日期】    971014
【裁判案由】    聲明異議
【裁判全文】
臺灣臺南地方法院交通事件裁定         97年度交聲字第359號
移送機關    交通部公路總局嘉義區監理所臺南監理站
異議人即
受處分人    甲○○原名陳進財.
上列受處分人因違反道路交通管理處罰條例案件，對於交通部公
路總局嘉義區監理所臺南監理站民國 97年3月12日所為之裁決處
分（處分案號：嘉監南字第裁74-Z00000000號），聲明異議，本
院裁定如下：
    主  文
原處分撤銷。
甲○○不罰。
    理  由
一、本件處分意旨略以：異議人即受處分人甲○○（下稱異議人
    、原名陳進財）於民國九十一年八月十九日四時三十五分許
    ，在國道三號三一三公里處，駕駛其所有車牌號碼ＴＰ－８
    １１０號自用一般小客車，使用註銷之牌照行駛，經內政部
    警政署國道公路警察局警員製單舉發，嗣經交通部公路總局
    嘉義區監理所臺南監理站（下稱原處分機關），以異議人違
    規事實明確，且逾期未到案，依道路交通管理處罰條例第十
    二條第一項第四款、第二項之規定，裁處異議人罰鍰新臺幣
    （下同）七千二百元，並牌照扣繳等語。
二、本件異議意旨略以：異議人不知所有車牌號碼ＴＰ－８１１
    ０號自用一般小客車，已被監理機關註銷牌照，異議人於前
    揭時、地經警舉發前，未曾收受應行驗車及註銷牌照之任何
    通知或行政文書，為此聲明異議等語。
三、按汽車不依限期參加定期檢驗或臨時檢驗者，處汽車所有人
    九百元以上一千八百元以下罰鍰；逾期一個月以上者並吊扣
    其牌照，至檢驗合格後發還，逾期六個月以上者，註銷其牌
    照；汽車有使用註銷之牌照行駛者，處汽車所有人三千六百
    元以上一萬零八百元以下罰鍰，前開註銷之牌照扣繳之，道
    路交通管理處罰條例第十七條第一項、第十二條第一項第四
    款、第二項固分別定有明文。惟按處理違反道路交通管理事
    件，有關文書送達之程序，依行政程序法之規定，違反道路
    交通管理事件統一裁罰基準及處理細則第十一條第一項第四
    款、第五條分別定有明文。而依行政程序法第六十八條第一
    項、第七十四條第一項、第二項規定：送達由行政機關自行
    或交由郵政機關送達；送達不能依前二條規定為之者，得將
    文書寄存送達地之地方自治或警察機關，並作送達通知書兩
    份，一份黏貼於應受送達人住居所、事務所、營業所或其就
    業處所門首，另一份交由鄰居轉交或置於該送達處所信箱或
    其他適當位置，以為送達；前項情形，由郵政機關為送達者
    ，得將文書寄存於送達地之郵政機關。再前開所稱「住居所
    」係民法上概念（即民法第二十條至第二十四條所規定），
    指當事人依一定事實，足認以久住之意思，住於一定之地域
    者，即為設定其住所於該地；所謂「一定事實」，包括戶籍
    登記、居住情形等，尤以戶籍登記資料為主要依據，但不以
    登記為要件。而戶籍法所為之戶籍住址之登記（戶籍法第一
    條參照），採形式主義，未登記不發生戶籍法上效力。戶籍
    登記之住址（即戶籍所地址），則為戶籍管轄區內之處所，
    主要發生選舉、兵役、教育等公法上效力，與住居所為民法
    上法律行為的準據，發生各種民事上的效力，二者規範意旨
    不同。實務上戶籍法上的住址與民法上的住居所，絕大多數
    情形雖為同一處所，但並非當然同一，然不論法院或行政機
    關在調查「住所」時，通常均以戶籍登記的住址為認定標準
    。
四、經查：
(一)、異議人於九十一年八月十九日四時三十五分許，在國道三號
    三一三公里處，駕駛其所有車牌號碼ＴＰ－８１１０號自用
    一般小客車，並使用原處分機關認定經註銷之牌照行駛，嗣
    經內政部警政署國道公路警察局警員製單舉發之事實，為異
    議人所坦認，並有內政部警政署國道公路警察局九十一年八
    月十九日公警局交字第Ｚ00000000號舉發違反道路
    交通管理事件通知單一紙在卷可稽，固堪認屬實。
(二)、惟異議人以前揭情詞置辯，是異議人是否確於九十一年八月
    十九日四時三十五分前收受註銷牌照之行政處分，亦即註銷
    牌照之行政處分是否合法送達，關係本件裁罰之依據是否合
    法？本院遂函請原處分機關檢送上開自用一般小客車，經註
    銷牌照之裁決書、送達回證及其他相關資料到院，嗣原處分
    機關函覆該裁決書之送達證書，郵局並無回執退件，且因掛
    號郵件收件回件已逾郵件交寄六個月期限，故無法查詢等語
    ，有交通部公路總局嘉義區監理所臺南監理站九十七年九月
    九日嘉監南字第０９７０１２０７４２號函及檢送之上開自
    用一般小客車，經註銷牌照之九十一年二月二十一日南監五
    車字第７４－７４２０１３２７７號裁決書及九十年十一月
    十二日南監檢字第７４２０１３２７７號舉發違反道路交通
    管理事件通知單各一份存卷可稽。
(三)、依前揭說明，上揭裁決書既無已合法送達之送達回證可供審
    認，要難認上開自用一般小客車，經註銷牌照之裁決書已合
    法達送異議人，況上揭裁決書及舉發違反道路交通管理事件
    通知單所載異議人之住址均係「臺南縣歸仁鄉○○○街３８
    巷１１號」，核與當時異議人之戶籍地址「臺南縣仁德鄉○
    ○村○○街４０７號」不符，此有高雄縣大寮鄉戶政事務所
    九十七年五月二十日大鄉戶字第０９７０００２３８７號函
    檢送之異議人戶籍謄本一份附卷可參，原處分機關實可另行
    透過戶籍查詢查知異議人之戶籍地址以為送達，惟未見原處
    分機關對上開戶籍地址為送達。綜此，自難認上揭註銷牌照
    之裁決書已合法送達異議人。
五、綜上所述，本件異議人所有車牌號碼ＴＰ－８１１０號自用
    一般小客車經註銷牌照之裁決書，既未合法送達於異議人，
    該註銷牌照之行政處分自未發生註銷之效力。從而，本件異
    議人駕駛之車牌號碼ＴＰ－８１１０號自用一般小客車之牌
    照既未經合法註銷，異議人於上揭時、地使用上揭未經註銷
    之牌照行駛，自無違反行為時道路交通管理處罰條例第十二
    條第一項第四款規定之行為，原處分機關未審及此，遽認為
    異議人有上開違規行為，並依法裁處異議人罰鍰七千二百元
    ，並扣繳牌照，容有未洽。本件異議為有理由，自應由本院
    將原處分撤銷，改諭知異議人不罰，以資適法。
六、據上論斷，應依道路交通管理處罰條例第八十七條第二項、
    道路交通案件處理辦法第二十條前段，裁定如主文。
中    華    民    國    97    年    10    月    14    日
                        交通法庭法  官  陳金虎
以上正本證明與原本無異。
如不服本裁定應於送達後5日內向本院提出抗告狀（應附繕本）
。
                                書記官  蔡明峰
中    華    民    國    97    年    10    月    14    日


司法院資訊處製作；財團法人民間司法改革基金會備份。
